【裁判字號】    97,訴,162
【裁判日期】    970717
【裁判案由】    商標異議
【裁判全文】
臺北高等行政法院判決
                                     97年度訴字第00162號
                              .
原      告  臺中縣東勢鎮農會
代  表  人  甲○○（理事長）
訴訟代理人  桂齊恆  律師（兼送達代收人）
複代 理 人  廖正多  律師
被      告  經濟部
代  表  人  丁○○部長）住同.
訴訟代理人  戊○○
參  加  人  丙○○
上列當事人間因商標異議事件，原告不服經濟部中華民國96年11
月21日經訴字第09606078260 號訴願決定，提起行政訴訟，經本
院命參加人獨立參加訴訟，本院判決如下：
    主      文
原告之訴駁回。
訴訟費用由原告負擔。
    事實及理由
一、程序事項：
    本件被告代表人乙○○於訴訟進行中變更為丁○○，茲據被
    告現任代表人依法具狀向本院聲明承受訴訟，核無不合，應
    予准許。
二、事實概要：
    原告於民國（下同）95年3 月10日以「吉利市Genesis 及圖
    」商標（下稱系爭商標，如附圖1 ），指定使用於商標法施
    行細則第13條所定商品及服務分類表第35類之農產品零售服
    務，向原處分機關智慧財產局申請註冊，經該局審查核准列
    為註冊第0000000 號商標。嗣參加人以系爭商標有違商標法
    第23條第1 項第13款之規定，對之提起異議。經原處分機關
    審查，以96年6 月27日中台異字第960114號商標異議審定書
    為異議不成立之處分。參加人不服，提起訴願，嗣被告以96
    年11月21日經訴字第09606078260 號訴願決定書為「原處分
    撤銷，由原處分機關另為適法之處分」之決定，原告不服，
    遂向本院提起行政訴訟。
三、原告訴稱：
  (1)被告所為訴願決定不值維持：
    本件所爭執之法條為商標法第23條第1 項第13款，而「混
      淆誤認之虞」為核心之構成要件，判斷是否足致消費者發
      生混淆誤認之虞，被告於93年4 月28日以經授智字第0932
      0030350 號令訂定發布「混淆誤認之虞」審查基準，而依
      行政程序法第161 條之規定，自有拘束被告之效力，即被
      告應依該基準所揭示之參考因素，檢視法條之適用。
    雖原處分機關遵循前述審查基準所明示之各項參酌因素，
      作成「異議不成立」之處分，被告卻反捨自己制訂之行政
      規則不用，於訴願決定僅以商標是否近似、指定商品或服
      務是否類似等僵化之標準為判斷法條適用與否之依據，顯
      與行政程序法第161 條之規定有所違背，亦與現行商標法
      實務及二商標在市場上實際交易之情形有所扞格，其所為
      之決定確非允恰，自應予以撤銷。
  (2)系爭商標已經原告使用而使消費者普遍知悉，其註冊顯無致
    消費者混淆誤認之虞。
    系爭商標因廣泛使用而為相關消費者所普遍知悉，相較據
      以異議之註冊第0000000 號「吉利設計圖」商標（下稱據
      爭商標，如附圖2 ），乃較被熟知之商標。
      I原告提出「桔梨柿吉利市品牌圖案設計說明書」；西元
        2007年發行之扇子、紅包袋、提款袋、手提袋、生日賀
        卡等廣告宣傳品之照片；商品禮盒及包裝袋等實際使用
        照片；95年6 月及96年1 月、6 月間相關報章報導；網
        路上相關報導等證據資料，證明系爭商標已經原告實際
        使用於農產品零售服務，並透過網路及原告之行銷與推
        廣，而使消費者認識系爭商標為表彰來自東勢鎮農產品
        。
      II系爭商標確係原告為行銷臺中縣東勢鎮內農特產品所創
        用之商標，中文「吉利市」係擷取東勢鎮內最具代表性
        之「桔」、「梨」、「柿」等三大特產，並將「桔」、
        「梨」、「柿」去掉木字邊而來；又外文「Genesis 」
        有創始、起源之意，其讀音與「吉利市」雷同，以之作
        為商標文字則有呼應「桔」、「梨」、「柿」乃發源於
        東勢鎮之深層意義。自原告之系爭商標於西元2006年6
        月13日正式對外發表以來，即不斷於各項活動及宣傳品
        中強調此一商標之創用緣由，其用意除在使消費者對此
        一商標留下深刻印象外，並以實際行動使消費者了解「
        吉利市」所代表之涵義。
      III標示有系爭商標之文宣品，其花費至少高達上千萬，足
        證系爭商標確經原告大量廣告行銷，並透過不同之行銷
        網絡，標示系爭商標之水果，早已行銷至各地，消費者
        藉由前往參觀選購商品，已知悉標示系爭商標之商品係
        來自原告。再經由各媒體採訪報導全國之消費者，藉此
        知悉系爭商標之商品係來自原告。系爭商標為原告為行
        銷東勢鎮之特產所創用，併將水果產品精品化，每一個
        原告所銷售之水果上，均會貼附系爭商標圖樣，是消費
        者藉由購買原告銷售之水果，亦已然知悉系爭商標，並
        認識該商品之產製來源乃原告。
      Ⅳ經產品外銷新加坡，使相關事業及消費者亦因商品之銷
        售而認識原告之系爭商標。另經由舉辦宣傳活動、展示
        會，及所有任職於原告人員之名片上均清楚標示有系爭
        商標，藉由該等人員名片之發送，亦足使人認識「吉利
        市Genesis 及圖」乃原告所有之商標，而標示有該商標
        之商品係由原告所販售。雖參加人有使用據爭商標，然
        因行銷手法不佳而知名度不如原告，且衡酌原告之系爭
        商標與參加人之據爭商標在市場併存之事實，及原告使
        用系爭商標對相關消費者而言應係較為被熟悉之商標等
        因素，系爭商標之註冊顯無致消費者混淆誤認之虞。
    二商標整體予人印象明顯有別：
      I系爭商標圖樣係由未經設計之中文「吉利市」置於橘子
        、梨子及柿子三種水果圖樣中間，而前述三種水果圖樣
        係包覆於一巨大水果圖形之中，其下方標示有外文「Ge
        nesis 」，是無論圖樣、文字，均因外圍之巨大水果圖
        樣而成為一不可分之整體，予人印象十分醒目且討喜。
        反觀據爭商標圖樣係將中文「吉利」本身字體加以變化
        ，其圖樣上「吉」字下方之「口」部分經設計後，猶如
        一卡通青蛙頭圖形，「士」部分則如葉子及梗，「利」
        字亦有樹枝外觀之意象。如是二商標圖樣之整體，除系
        爭商標尚有中文「市」及外文「Genesis 」可供區辨外
        ，系爭商標以三種水果圖樣之觀念及諧音之構圖設計及
        予人整體不可分之印象均與據爭商標明顯有別，是為任
        何人均可輕易辨識者，自無使消費者產生混淆誤認之可
        言，二者當非屬構成近似之商標。
      II況「吉利」係指吉祥順利，單獨使用時為形容詞，用於
        修飾名詞，而「吉利市」則有「吉祥」及大發「利市」
        之聯想，更係原告獨創之語詞，有獨立之意義，是參諸
        混淆誤認之虞審查基準5.2.6.6 所明示「若字詞經組合
        或複合後，已形成一獨立之字義或構成一標語者，則不
        宜再將其割裂而取其中一二字詞為比對」等原則，於判
        斷「吉利」與「吉利市」是否近似，自不應將系爭商標
        圖樣上之「吉利」與「市」割裂後，再謂之與據爭商標
        構成近似，被告見解與前述審查基準確有悖離，所為之
        決定，自不值維持。
      III又參加人另有註冊第0000000 號「吉利」商標（申請日
        95年4 月3 日）及第00000000號「吉利事」商標（申請
        日96年4 月16日）；在系爭商標申請日即95年3 月10日
        之後卻得獲准註冊之實例，亦足證明「吉利」與「吉利
        市」分別指定使用於「柑橘、新鮮水果及蔬菜」及「農
        產品零售」服務，確無致消費者混淆。尤其註冊第0000
        000 號「吉利」商標圖樣上單純未經設計之「吉利」既
        得與系爭商標併存註冊，自難謂系爭商標不得與整體構
        圖、意匠及設計與截然有別之據爭商標併存，或逕認有
        致消費者混淆誤認之可能。
  (3)「吉利」二字識別性弱，原告所舉多件包含「吉利」之商標
    於類似商品/ 服務併存之實例，如註冊第0000000 、000000
    0 、0000000 、0000000 、0000000 等號商標，不僅已足證
    明在我國以「吉利」作為商標文字之全部或一部者不在少數
    ，更足證明「吉利」一詞屬弱勢商標文字，消費者不可能僅
    因商標文字上偶然均含有「吉利」二字，即遽認該等商標商
    品來源係同一或相關聯。且系爭商標乃原告為行銷臺中縣東
    勢鎮內農特產品所創用之商標，其申請註冊出於善意，並非
    意圖造成消費者混淆或攀附他人已註冊之商標。雖參加人陳
    稱其先申請，故應保護其商標權，惟在新的混淆誤認審查基
    準，其判斷標準此觀念已逐漸弱化，被告以近似角度比較判
    斷係屬舊審查觀念，惟依現行新基準之判斷方向，已逐漸認
    為市場用力度較強，在市場對消費者印象較深之商標，會變
    成較強勢之商標，應予以保護。
  (4)綜上，系爭商標較據爭商標為消費者所熟悉，且系爭商標與
    據爭商標整體外觀予人印象既有明顯分別，並經原告實際使
    用而為相關事業及消費者所熟悉，是在交易市場上，二商標
    之併存並無造成消費者混淆誤認之疑慮。因而聲明：「訴願
    決定撤銷，訴訟費用由被告負擔」。
四、被告抗辯：
  (1)本件系爭商標圖樣雖將中文「吉」、「利」、「市」三字分
    別置於墨色底之類似橘子、梨子及柿子等三種水果圖樣中，
    並置於一類似蘋果輪廓圖內，然系爭商標係指定使用於農產
    品零售服務，是該等水果圖識別性較弱，整體予人寓目印象
    仍係以中文「吉利市」為主；而據爭商標圖樣，其中「吉」
    字雖予以變化設計，惟整體予人印象仍為「吉利」二字。是
    二造商標圖樣相較，均有相同之中文「吉利」二字，且於實
    際交易隔離唱呼之時，其讀音易滋混淆，應屬構成近似商標
    。又本件系爭商標指定使用之農產品零售服務，與據爭商標
    指定使用之柑橘、新鮮水果及蔬菜等商品相較，二者所提供
    者均包含柑橘、新鮮果蔬等農產品，具有相近之性質，相關
    消費者極有可能誤認二商標之商品或服務為同一來源之系列
    商品或服務，或誤認二商標之使用人間存在關係企業、授權
    關係、加盟關係或其他類似關係，而產生混淆誤認之虞。
  (2)原告所提出之西元2007年發行之扇子、紅包袋、提款袋、手
    提袋、生日賀卡等廣告宣傳品之照片，商品禮盒及包裝袋等
    實際使用照片，95年6 月及96年1 月、6 月間相關報章報導
    ，網路上相關報導，2008年之型錄、照片、報導等證據資料
    影本，其中或無日期記載、或使用日期在申請日或註冊日之
    後，尚難因此即謂系爭商標之使用無致相關消費者產生混淆
    誤認之虞。
  (3)申請註冊之商標，如果於申請時就違法，就算後來大量使用
    而弱化混淆誤認程度，亦不能認其合法，亦即考量商標是否
    准予註冊以申請註冊為準，不以事後使用情形為考量。
  (4)承上，二造商標構成近似商標，而致消費者產生混淆誤認之
    虞，本件訴願決定並無違誤，故聲明：「原告之訴駁回，訴
    訟費用由原告負擔」。
五、參加人之陳述：
    參加人之據爭商標93年就已註冊，且有正常使用，行銷遍佈
    全省。又兩造商標相同，產品也相同，也均指定使用相同類
    別商品，故不能准予註冊。因而聲明：「原告之訴駁回，訴
    訟費用由原告負擔」。
六、得心證之理由：
  (1)本件兩造爭執於系爭商標有無商標法第23條第1 項第13款之
    適用；原告主張：兩造商標並不近似，且即使參加人之據爭
    商標申請在先，但在市場對消費者印象較深之商標為系爭商
    標，自應予以保護云云。被告則認：兩造商標構成近似，而
    致相關消費者產生混淆誤認之虞，且申請註冊之商標，如果
    於申請時就違法，就算後來大量使用而弱化混淆誤認程度，
    亦不能認其合法等語。首先要釐清者為規範之意旨：
    申請商標註冊，以申請書載明申請人、商標圖樣及指定使
      用之商品或服務，提出申請當日為申請日（商標法第17條
      第2 項）。故申請商標註冊是否應為核准，應以申請時為
      準，如經審查認有第23條第1 項或第59條第4 項規定不得
      註冊之情形者，應予核駁審定（商標法第24條第1 項）。
      所以，審查基準應參酌之「二商標在市場已併存相當時間
      ，均為商品或服務相關消費者所熟悉，多能加以區辨，而
      無混淆誤認之虞」、「相關消費者對衝突之二商標如均為
      相當熟悉者，亦即二商標在市場併存之事實已為相關消費
      者所認識，且足以區辨為不同來源者，則應儘量尊重此一
      併存之事實」、「相關消費者對衝突之二商標如僅熟悉其
      中之一者，則就該較為被熟悉之商標，應給予較大之保護
      」都要以申請日（系爭商標為95年3 月10日）為準。
    商標經主管機關審查後，法規上設計有公眾審查制（異議
      程序），任何人得自商標註冊公告之日起3 個月內，向商
      標專責機關提出異議，異議之理由如同准駁註冊登記之事
      由（商標法第40條第1 項），異議程序是公眾審查商標是
      否應與准許之制度，所審查之內容為商標註冊申請時，有
      無第23條第1 項或第59條第4 項規定不得註冊之情形者；
      故異議時間是發生於公告註冊登記之3 個月內，但時間上
      的審查標準還是以商標註冊之申請日為準，而不是異議當
      時。所以，異議程序審查基準，就「二商標之併存，有無
      混淆誤認之虞」、「在市場併存之事實已為相關消費者所
      認識與否」、「就較為被熟悉之商標，應給予較大之保護
      」等部是以異議之時點為準，而是仍以商標註冊之申請日
      為準；因為整個異議程序是商標註冊登記審查的一環，故
      仍應以商標註冊之申請日為準。故在本案本院無由斟酌原
      告所提出於商標註冊申請日之後所發生之相關事證。
    雖新的混淆誤認審查基準，其判斷標準此觀念確實漸漸認
      為市場用力度較強，在市場對消費者印象較深之商標，會
      變成較強勢之商標，而予以較高之保護，但其情節是發生
      於商標註冊申請日之前。故原告之主張有所誤解，但如逸
      出公眾審查制度異議程序（超過公告註冊登記之3 個月）
      之外，就不在註冊登記之程序範圍，就會有不同的考量，
      如評定程序所示，商標之註冊有違反第23條第1 項或第59
      條第4 項規定之情形者（事由同註冊申請、異議程序），
      利害關係人或審查人員得申請或提請商標專責機關評定其
      註冊（商標法第50條第1 項），評定程序之申請人有限制
      ，但其時間原則上是5 年，這是另一種救濟程序，但並非
      註冊登記之審查程序；評定商標之註冊有無違法事由，依
      其註冊公告時之規定（商標法第52條），但於評決時，該
      情形已不存在者，經斟酌公益及當事人利益後，得為不成
      立之評決（商標法第54條但書），此處之時間點應考量，
      評定行使之期間甚長，與異議僅得於註冊公告後3 個月內
      為之不同，是以對於註冊後使用多年，其因持續使用所建
      立之商譽，基於情事變更之原則及當事人既得權利之信賴
      保護，自應予以斟酌考量，容許商標主管機關於處理評定
      案件時，考量在被評定商標申請註冊後至評決前所發生之
      事實變化，此為情事變更原則及當事人既得權利之信賴保
      護當然解釋。但此為評定程序，原告不能將之移置於異議
      程序中主張之，所以本院無由斟酌原告所提出於商標註冊
      申請日之後所發生之相關事證。
  (2)本件參加人就原告系爭商標（如附圖1 ），以據爭商標（如
    附圖2 ）提出異議，認為系爭商標之註冊有違商標法第23條
    第1 項第13款規定（參見異議卷p-16），主張應予撤銷等語
    。故本件應審酌者為：系爭商標與據爭商標是否近似？
    系爭商標有無致相關消費者混淆誤認之虞？
    關於系爭商標與據爭商標是否近似部分：
      I按所謂商標構成相同或近似者，係指以具有普通知識經
        驗之一般商品購買人，於購買時施以普通所用之注意，
        就兩商標主要部分之外觀、觀念或讀音隔離觀察，有無
        引起混同誤認之虞以為斷。故兩商標在外觀、觀念或讀
        音上，其主要部分之文字、圖形或記號，有一近似，足
        以使一般相關消費者產生混淆誤認之虞者，即為近似之
        商標。而衡酌商標在外觀或觀念上有無混同誤認之虞，
        應本客觀事實，斟酌：以具有普通知識經驗之購買者，
        施以普通所用之注意為標準；商標之文字、圖形或記號
        ，應異時異地隔離及通體觀察為標準；商標以文字、圖
        形或記號為聯合式者，應就其各部分觀察，以構成主要
        之部分為標準。故判斷兩商標是否近似，應就各商標在
        「外觀」、「觀念」、「讀音」上特別突出顯著，足以
        讓消費者對標誌整體形成核心印象之主要部分異時異地
        隔離各別觀察，以辨其是否足以引起混淆誤認之虞。又
        判斷商標之近似與否，固以總括全體隔離觀察為原則，
        惟若商標圖樣中之一定部分特別引人注意，有此部分而
        商標之識別功能特別顯著者，自可就此部分加以比較觀
        察，以判斷兩商標是否近似，此與單純將商標割裂分別
        比較者不同（改制前行政法院73年判字第1144號判決參
        照）。
      II本件系爭商標圖樣雖將中文「吉」、「利」、「市」三
        字分別置於墨色底之類似橘子、梨子及柿子等3 種水果
        圖樣中，並置於一類似蘋果輪廓圖內，然系爭商標係指
        定使用於農產品零售服務，是該等水果圖識別性較弱，
        整體予人寓目印象仍係以中文「吉利市」為主；而據爭
        商標圖樣其中「吉」字雖予以變化設計，惟整體予人印
        象仍為「吉利」二字。是二造商標圖樣相較，均有相同
        之中文「吉利」二字，於實際交易隔離唱呼之時，其讀
        音易滋混淆，應屬構成近似商標。至於原告所稱系爭商
        標有其設計上之特殊原委，但以總括全體隔離為觀察，
        讓消費者對標誌整體形成核心印象之主要部分仍為「吉
        利」二字，自可就此部分加以比較觀察，以判斷兩商標
        是否近似，此與單純將商標割裂分別比較（兩圖並列而
        為細部區別）者不同，原告所稱自無足採。而另原告所
        舉以「吉利」作為商標圖樣獲准註冊併存者所在多有，
        應不致使相關消費者混淆誤認一節，經查原告所指獲准
        註冊諸商標，或其商標圖樣與本件有別，或其所指定使
        用商品或服務與本件不同，案情有異，依商標審查個案
        拘束原則，自不得比附援引，作為系爭商標亦應核准註
        冊之論據。
    關於系爭商標有無致相關消費者混淆誤認之虞部分：
      I按所謂「有致相關消費者混淆誤認之虞」者，係指兩商
        標因相同或構成近似，致使相關消費者誤認為同一商標
        ，或雖不致誤認兩商標為同一商標，但極有可能誤認兩
        商標之商品／服務為同一來源之系列商品／服務，或誤
        認兩商標之使用人間存在關係企業、授權關係、加盟關
        係或其他類似關係而言。而判斷有無混淆誤認之虞，則
        應參酌商標識別性之強弱、商標之近似及商品／服務類
        似等相關因素之強弱程度、相互影響關係及各因素等綜
        合認定是否已達有致相關消費者產生混淆誤認之虞。
      II本件系爭商標指定使用之農產品零售服務，與據爭商標
        指定使用之柑橘、新鮮水果及蔬菜等商品相較，二者所
        提供者均包含柑橘、新鮮果蔬等農產品，具有相近之性
        質，綜合兩造商標圖樣近似及商品類似之程度等因素加
        以判斷，一般消費者極有可能誤認二商標之商品為同一
        來源，或者誤認二商標之使用人間存在關係企業、授權
        關係、加盟關係或其他類似關係，而產生混淆誤認情事
        ，應有商標法第23條第1 項第13款規定之適用。
  (3)本件原處分機關係認：系爭商標圖樣與據爭商標圖樣相較
    ，雖仍有可能使人產生混淆誤認之虞，惟二者近似之程度較
    低；又兩造商標所指定使用之商品或服務固屬類似，惟審
    酌中文吉利之識別性較弱；且系爭商標經實際使用於農產
    品零售服務，透過網路及東勢農會之行銷與推廣，故系爭商
    標較據爭商標為相關消費者所熟悉，自應給予較大之保護，
    而為異議不成立之處分。原處分機關係是將原告所提出於商
    標註冊申請日之後所發生之相關事證加以審酌，而淡化至雖
    仍有可能使人產生混淆誤認之虞但程度較低，及所指定使用
    之商品或服務固屬類似但識別性較弱，而為異議不成立之審
    定，自屬未洽，被告將原處分撤銷，由原處分機關於收受本
    件訴願決定書後3 個月內重行審酌後，另為適法之處分，並
    無不法。原告徒執經多方行銷而更為強勢之商標，應予更大
    之保護，訴請撤銷，為無理由，應予駁回。又本案事證已臻
    明確，兩造其餘攻擊防禦方法均與本件判決結果不生影響，
    故不逐一論述，併此敘明。
七、據上論結，本件原告之訴為無理由，依行政訴訟法第98條第
    1 項前段，判決如主文。
中    華    民    國      97    年    7     月    17  日
            臺北高等行政法院第三庭
                    審判長法  官  姜素娥
                          法  官  曹瑞卿
                          法  官  陳心弘
上為正本係照原本作成。
如不服本判決，應於送達後20日內向本院提出上訴狀並表明上訴
理由，如於本判決宣示後送達前提起上訴者，應於判決送達後20
日內補提上訴理由書（須按他造人數附繕本）。
中    華    民    國    97    年     7    月   17     日
                          書記官  鄭聚恩


司法院資訊處製作；財團法人民間司法改革基金會備份。
